臺灣彰化地方法院刑事判決　　　　　　　99年度訴字第1666號
公　訴　人　臺灣彰化地方法院檢察署檢察官
被　　　告　張淑鑾
指定辯護人　本院公設辯護人　陳志忠
上列被告因違法製作財產權等案件，經檢察官提起公訴（99年度
偵字第9516號），本院判決如下：
    主  文
張淑鑾銀行職員，意圖為自己不法利益，而為違背其職務之行為
，至生損害於銀行之財產及其他利益，處有期徒刑肆年貳月。附
表一編號1 至7 、附表二編號1 至3 、編號5 至7 及附表五編號
1 至3 「沒收之署押」欄所示之署押均沒收。
    事  實
一、張淑鑾於民國90年9 月15日起任職於陽信商業銀行股份有限
    公司（下簡稱：陽信銀行）員林分行，並於93年1 月2 日起
    擔任陽信銀行員林分行之理財專員，迄至98年1 月20日離職
    時止，負責與銀行客戶關係維護、投資理財告知及管理等事
    宜，係受雇於陽信銀行，為該銀行處理事務之銀行職員。
二、緣張淑鑾因宗教關係結識巫彩、林月燕、黃富美、葉美玲
    、莊文蓮、莊美玉、郭名珊、陳玫雀、宋雅玲、謝麗娟、郭
    明昌、潘芳鈺、林阿美、胡妙如、李政哲、李美婉、胡妙慧
    、潘仁卿、許玉鳳、鄭秋英等人，其等亦因相同宗教信仰之
    緣故而信任張淑鑾，委託張淑鑾為其等在陽信商業銀行或華
    南商業銀行開立帳戶，並將上開帳戶之存摺及印鑑章交由張
    淑鑾保管，以作為上開帳戶之代為理財使用。詎張淑鑾因己
    身投資股票，心生貪婪，亟需金錢應付資金缺口，乃利用巫
    彩、林月燕、黃富美、葉美玲、莊文蓮、莊美玉、郭名珊
    、陳玫雀、宋雅玲、謝麗娟、郭明昌、潘芳鈺、林阿美、胡
    妙如、李政哲、李美婉、胡妙慧、潘仁卿、許玉鳳、鄭秋英
    等人信任其身為陽信銀行員林分行理財專員之專業，概括授
    權由其反覆執行銀行理財專員職務之機會，本於填補己身投
    資股票資金缺口之單一犯意，基於行使偽造私文書、意圖為
    自己不法所有，並基於意圖為自己不法利益而違背其職務之
    行為，致生損害於陽信銀行員林分行之財產及其他利益之犯
    意，先後為以下之行為：
  (一)張淑鑾為己身操作股票移轉資金之方便，於90年12月間起至
    94年6 月間止，利用巫彩、黃富美、莊美玉、林阿美、莊
    文蓮、葉美玲委託張淑鑾代為開立帳戶並處理存提款手續而
    交付其本人之帳戶存摺、印章之際，本於填補己身資金缺口
    以利移轉資金操作股票之決意，竟基於意圖為自己不法之所
    有、行使偽造私文書之犯意，明知未經巫彩、黃富美、莊
    美玉、林阿美、莊文蓮、葉美玲等人之同意或授權，竟於附
    表一所示之時間，前往位於彰化縣員林鎮○○路12號之陽信
    銀行員林分行內，假冒巫彩、黃富美、莊美玉、林阿美、
    莊文蓮、葉美玲等人之名義，盜蓋巫彩、黃富美、莊美玉
    、林阿美、莊文蓮、葉美玲等人之印鑑章並偽造上開巫彩
    等人之簽名於空白之「存款相關業務申請暨約定書」或「IC
    晶片金融卡換領申請書」上，以此方式偽造虛偽之「存款相
    關業務申請暨約定書」或「IC晶片金融卡換領申請書」等私
    文書，並持以向陽信銀行員林分行不知情之經辦人員行使之
    ，據以申請上開帳戶之金融卡（詳細時間、帳號、偽造文書
    種類均詳如附表二編號1 至7 所載），足以生損害於巫彩
    、黃富美、莊美玉、林阿美、莊文蓮、葉美玲等人及陽信銀
    行員林分行對於金融卡核發管理之正確性，並使該承辦人員
    據以核對後誤認確為巫彩等人本人申請金融卡，而交付上
    開帳戶金融卡各一張予張淑鑾，供其操作股票轉帳或提領現
    金使用。
  (二)張淑鑾復未經巫彩、林月燕、潘芳鈺之同意或授權，基於
    同上之單一決意及犯意，而於附表一編號1 至6 所示之時間
    （即96年1 月4 日起至97年5 月26日止），前往上址之陽信
    銀行員林分行內，假冒巫彩、林月燕、潘芳鈺等人之名義
    ，盜蓋巫彩、林月燕、潘芳鈺等人之印鑑章並偽造上開巫
    彩  等人之簽名於空白之「個人網路銀行服務申請變更約定
    書」上，以此方式偽造虛偽之「個人網路銀行服務申請變更
    約定書」之私文書，並持以向陽信銀行員林分行不知情之經
    辦人員行使之，以此方式申請上開帳戶之個人網路銀行服務
    （詳細時間、帳號、偽造文書種類詳如附表一編號1 至6所
    載），足以生損害於巫彩、林月燕、潘芳鈺等人及陽信銀
    行員林分行個人網路銀行管理之正確性，並使該承辦人員據
    以核對後誤認確為巫彩、林月燕、潘芳鈺本人申請個人網
    路銀行服務，而提供上開帳戶個人網路銀行服務予張淑鑾，
    以供張淑鑾己身作為操作股票轉帳使用。
  (三)又張淑鑾利用黃富美不具金融知識，信任張淑鑾為其管理財
    產，因而取得黃富美同意，由黃富美親自交付張淑鑾國民身
    分證、全民健康保險卡及授權張淑鑾為黃富美代刻開立帳戶
    所需之印鑑章，委託張淑鑾於95年5 月22日在華南商業銀行
    股份有限公司（下稱華南銀行）員林分行開立帳號為000-00
    -000000-0 號帳戶。詎張淑鑾竟未經黃富美之同意，基於同
    上之意圖為自己不法之所有、行使偽造私文書之犯意，於96
    年7 月2 日，前往位於彰化縣員林鎮○○路372 號之中國信
    託商業銀行員林分行內，假冒黃富美之名義，辦理證券交易
    帳戶之開戶手續，接續在中國信託商業銀行之「客戶開戶資
    料表」、「特定證券同意書」及「中國信託商業銀行印鑑卡
    」等私文書上，盜蓋為黃富美代刻之真正印文及偽造黃富美
    之簽名，表明黃富美願意遵守申請書上所載事項及以所蓋用
    之印章作為存款帳戶印鑑章之意旨，以此方式偽造同上之私
    文書，並持以向中國信託商業銀行員林分行之經辦人員行使
    之，足生損害於黃富美，以及中國信託商業銀行員林分行對
    於帳戶管理之正確性，並使該承辦人員據以核對後誤認確為
    「黃富美」本人申請開戶並申請個人網路銀行服務，而交付
    上開帳戶存款存摺、密碼單及提供個人網路銀行服務予張淑
    鑾（冒名偽造個人網路銀行服務部分詳如附表一編號7 所載
    ）。
  (四)張淑鑾復利用巫雅惠身為統一證券股份有限公司（下稱統一
    證券）之營業員需要業績，而向巫雅惠宣稱，若能提供1 個
    人頭證券帳戶供其買賣股票之用，即於統一證券買賣股票，
    而使不知情之巫雅惠商得不知情之巫雅雯同意，由巫雅雯在
    統一證券開立證券戶，並在陽信銀行開立帳號00000-000000
    -0號帳戶供張淑鑾使用，張淑鑾取得巫雅雯上開帳戶後，即
    將巫雅雯上開帳戶當為自己使用之人頭帳戶。
  (五)又張靜純為張淑鑾之姪女，張靜純因知張淑鑾在陽信銀行員
    林分行擔任理財專員，遂委託張淑鑾為其在該行開立帳戶，
    並交付其身分證件及印鑑章予張淑鑾作為開立帳戶之用。詎
    張淑鑾於97年1 月15日代張靜純申請開立陽信銀行帳號0000
    0 -000000-0 號帳戶後，並未告知張靜純已開立帳戶，竟於
    同日起，在未取得張靜純之使用同意下，而將其因業務關係
    所持有之張靜純上開帳戶之存摺、印鑑章侵占入己，作為自
    己投資股票使用之人頭帳戶。
  (六)張淑鑾以上開方法取得前揭帳戶之金融卡、個人網路銀行服
    務權限、存摺及印鑑章後，竟將上開帳戶均作為自己操作股
    票資金流通之人頭帳戶，承前行使偽造私文書、意圖為自
    己不法所有，並基於意圖為自己不法之利益而為違背職務之
    行為，致生損害於陽信銀行員林分行之財產及其他利益之犯
    意，明知其未經巫彩、鄭秋英、李美婉、莊文蓮、林阿美
    、黃富美、陳玫雀、張靜純、胡妙如、李政哲、許玉鳳、郭
    名珊、胡妙慧、謝麗娟、郭明昌、潘仁卿等人之同意或授權
    ，竟盜蓋巫彩、鄭秋英、李美婉、莊文蓮、林阿美、黃富
    美、陳玫雀、張靜純、胡妙如、李政哲、許玉鳳、郭名珊、
    胡妙慧、謝麗娟、郭明昌、潘仁卿等人之印鑑章於空白之「
    取款憑條」上，持以向不知情之銀行承辦人員行使之，使該
    等人員誤以為張淑鑾係依巫彩、鄭秋英、李美婉、莊文蓮
    、林阿美、黃富美、陳玫雀、張靜純、胡妙如、李政哲、許
    玉鳳、郭名珊、胡妙慧、謝麗娟、郭明昌、潘仁卿等人授權
    、指示辦理，因而陷於錯誤，據以辦理如附表三編號1至56
    、編號295所示之帳戶提領款項手續，並如數交付現金，或
    依張淑鑾指示以臨櫃轉帳方式將款項全數轉入如附表三所示
    轉入帳號之帳戶予張淑鑾實際管領使用，以此方式詐得現金
    共新臺幣9,150,429元，而為違背職務之行為，足以生損害
    於巫彩、鄭秋英、李美婉、莊文蓮、林阿美、黃富美、陳
    玫雀、張靜純、胡妙如、李政哲、許玉鳳、郭名珊、胡妙慧
    、謝麗娟、郭明昌、潘仁卿等人及陽信銀行員林分行對於帳
    戶管理之正確性。而張淑鑾除偽造取款憑條外，為彌補資
    金缺口，遂承前意圖為自己不法所有及意圖為自己不法之利
    益而為違背職務之行為，致生損害於陽信銀行員林分行之財
    產及其他利益之單一犯意，未經巫彩、黃富美、潘芳鈺、
    陳玫雀、莊美玉、林月燕同意，於附表三編號57至554所示
    之時間（編號295除外），以其位於彰化縣員林鎮○○里○
    ○路○段554巷33號住處之電腦設備連上網際網路進入陽信銀
    行網路銀行系統，或至不詳地點之ATM自動提款機前，輸入
    正確之系統帳號及密碼進入陽信銀行個人網路銀行系統或
    ATM自動轉帳系統中，以網路轉帳或ATM提款之方式，透過銀
    行終端機之自動付款設備，自如附表三編號57至554（編號
    295除外）所示之巫彩、黃富美、潘芳鈺、陳玫雀、莊美
    玉、林月燕等人之帳戶內，轉入至張淑鑾實際掌控、使用之
    人頭帳戶內（詳細時間、轉入方式、轉出帳號、轉入帳號、
    盜領金額均詳如附表三編號57至554所示，編號295除外），
    以此不正方法自上開帳戶共盜領167,386,715元（網銀轉入
    部分為103,132,408元，ATM提款部分則為64,254,307 元）
    ，而為其違背銀行職員職務之行為。嗣張淑鑾為避免巫彩
    、潘芳鈺、莊美玉、林月燕、鄭秋英、李美婉、莊文蓮、林
    阿美、黃富美、陳玫雀、張靜純、胡妙如、李政哲、許玉鳳
    、郭名珊、胡妙慧、謝麗娟、郭明昌、潘仁卿等人發現其等
    帳戶異常，遂於附表四所示之時間，以附表四所示之網路銀
    行轉帳或ATM轉入之方式，將附表四所示轉出帳戶內之金額
    轉入巫彩等人之上開帳戶內，匯回金額高達125,041, 622
    元，惟仍造成巫彩等人共514,955,522元之損失。
  (七)又張淑鑾為彌補日益擴大之投資虧損，亦承前行使偽造私文
    書、意圖為自己不法所有，並基於意圖為自己不法之利益而
    為違背職務之行為，致生損害於陽信銀行員林分行之財產及
    其他利益之犯意，明知其未得巫彩及黃富美之同意或授權
    ，竟冒用巫彩及黃富美之名義，復於附表五所示之時間，
    於「存款戶辦理掛失／補領／更換申請書」上，盜蓋巫彩
    及黃富美之印鑑章及偽造巫彩及黃富美之簽名，以此方式
    偽造上開「存款戶辦理掛失／補領／更換申請書」之私文書
    ，據以向不知情之陽信銀行承辦人員行使，並使該承辦人員
    據以核對後誤認確為巫彩及黃富美本人申請補發定期存單
    ，而交付上開定期存單予張淑鑾（詳細時間、存單帳號、金
    額、偽造之文書均詳如附表五編號1 至3 所示），張淑鑾並
    持上開補發之定期存單據以解約，因而詐得巫彩及黃富美
    之定存款項共708,685 元，足生損害於巫彩及黃富美，以
    及陽信銀行員林分行對於定期存款帳戶管理之正確性，而為
    其違背銀行職員職務之行為。
二、案經巫彩等人告訴臺灣彰化地方法院檢察署檢察官偵查起
    訴。
    理  由
壹、證據能力之說明
一、按被告以外之人於審判外之言詞或書面陳述，除法律有規定
    者外，不得作為證據；又按被告以外之人於偵查中向檢察官
    所為陳述，除顯有不可信之情況者外，得為證據；被告以外
    之人於審判外之陳述，雖不符前4 條之規定，而經當事人於
    審判程序同意作為證據，法院審酌該言詞陳述或書面陳述作
    成時之情況，認為適當者，亦得為證據，當事人、代理人或
    辯護人於法院調查證據時，知有第159 條第1 項不得為證據
    之情形，而未於言詞辯論終結前聲明異議者，視為有前項之
    同意，刑事訴訟法第159 條第1 項、第159 條之1 第2 項、
    第159 條之5 分別定有明文。
二、查本件關於證人即告訴人巫彩、張靜純、黃富美、潘仁卿
    、潘芳鈺、巫雅惠在檢察事務官面前所為之陳述，其性質雖
    屬傳聞證據，且查無符合同法第159 條之1 至第159 條之4
    等情形，惟檢察官、被告及其選任辯護人對於上開證人訊問
    筆錄之證據能力均表示無意見（見本院卷第86頁至第88頁之
    100 年1 月11日準備程序筆錄），嗣經本院於最後審理期日
    逐一提示並告以要旨，迄至言詞辯論終結前，檢察官、被告
    及其指定辯護人對該等筆錄內容均未聲明異議，本院審酌上
    開筆錄作成時並無違法取證之瑕疵存在，亦無顯不可信之情
    形，引用渠等之上開言詞陳述作為證據應屬適當，依刑事訴
    訟法第159 條之5 規定，即有證據能力。
三、除上述外，被告及其指定辯護人對本院下列所引用之證據資
    料（含書面陳述）之證據能力，於本院準備程序均表示不爭
    執，且經本院審理時逐一提示並告以要旨，渠等亦均表示無
    意見而不予爭執，於言詞辯論終結前亦未為聲明異議，視為
    已有將該等傳聞證據採為證據之同意，且本院審酌下列證據
    資料作成之情況，查無違法取證或證明力明顯過低等瑕疵之
    情形，經本院於審判期日依法進行證據之調查、辯論，當事
    人於訴訟上程序權利，已受保障，爰依刑事訴訟法第159 條
    之5 第2 項規定，認例外均具有證據能力，先予說明。
貳、程序方面
    原起訴書附表三編號13、28、46、57、79、296 、391 、39
    5 、400 、401 、402 、468 、510 、532 、535 及原起訴
    書附表四編號11、28至30、45、62、121 、146 、159 、17
    8 、179 、220 、232 、275 、276 、284 、295 、302 所
    載之日期、或轉出帳號等事實，經本院依職權核對卷證資料
    ，諭請告訴人再行核對上開附表編號所載之事實與卷證是否
    相符後，此部分業據告訴人於100 年1 月27日提出刑事陳報
    狀，公訴人並於100 年2 月9 日當庭表示更正上開附表編號
    之犯罪事實如告訴人所提出之刑事陳報狀所載，先此敘明。
參、認定被告犯罪之理由及各項證據
一、上開犯罪事實，業據被告張淑鑾於偵訊、本院準備程序及審
    理時均坦承不諱，核與證人張靜純、潘芳鈺於檢察事務官訊
    問時、證人林月燕於本院審理時及證人巫彩、黃富美、潘
    仁卿於檢察事務官、本院審理時所證述之情節相符，且有附
    表一編號1 至7 、附表二編號1 至7 、附表三編號1 至554
    、附表五編號1 至3 證據欄所示之證據及陽信銀行員林分行
    100 年1 月17日陽信員林字第1000011 號、第1000010 號函
    文暨其所附之交易明細表在卷可稽，復有扣案之陽信銀行原
    本資料15張、印鑑卡4 張、存款戶約定書3 張原本可資佐證
    ，足見被告之自白與事實相符，本件事證明確，被告上開犯
    行均堪認定。
二、論罪科刑部分：
  (一)(1)按銀行法第125 條之2 第1 項之銀行職員背信罪，以銀行
      負責人或職員，主觀上有為自己或第三人不法之利益，或
      損害銀行之利益之犯意，客觀上有為違背其職務之行為，
      並使該銀行發生財產或其他利益之損害為成立要件。該罪
      為結果犯，係特別規範銀行職員損害銀行之財產或其他利
      益之背信行為，為背信罪、侵占罪之特別規定。故銀行職
      員之不法行為，是否基於其銀行職員之身分、職務為之，
      其行為結果有無致生銀行財產或其他利益之損害等，均應
      詳加說明，明白認定，始足為適用法律之依據，此有最高
      法院98年度台上字第72號判決意旨可參。
    (2)本件被告係受雇於陽信銀行，領有報酬，擔任該銀行員林
      分行理財專員，負責替該銀行客戶提供理財諮詢、協助客
      戶辦理存提款業務，並受理客戶購買及贖回基金、債券等
      理財投資事宜，係為陽信銀行處理事務之人，本應確實遵
      守我國法令規範以及陽信銀行之交易、作業流程規定，竟
      為圖謀自己不法利益，利用其職務上替客戶巫彩等人辦
      理存、提款業務時，未經渠等之同意或授權，擅自盜用其
      等之印章，偽造屬於私文書之「個人網路銀行服務申請變
      更約定書」、「存款相關業務申請暨約定書」後行使，據
      以申請上開帳戶之個人網路銀行服務或金融卡，以便利其
      做為個人操作股票之人頭帳戶使用，嗣又擅自盜用其等之
      印章，偽造屬於私文書之「取款憑條」或「存款戶辦理掛
      失補領更換申請書」據以行使，或是輸入網路銀行或ATM
      之使用者帳號及密碼，憑以盜領告訴人巫彩等人之存款
      或定期存款，其顯然有違背職務之行為至明。且被告既然
      明知前揭所為係違反銀行規範及法令之舉，卻仍恣意以此
      不法手段，挪作己用，其當有為自己不法利益之意圖而為
      違背其職務之行為之故意，應屬無疑。
    (3)又被告上開違背其身為銀行行員職務之行為，業經告訴人
      巫彩等人提起附帶民事訴訟求償，且陽信銀行亦因係被告
      之雇主，依法負有損害賠償責任，故於遭告訴人巫彩等人
      提起附帶民事訴訟求償，有刑事附帶民事訴訟起訴狀在卷
      可憑，顯然被告之所為業已足生損害於陽信銀行之財產，
      況被告前開違背職務之行為對陽信銀行之商業信譽，尚難
      謂全無損害（最高法院94年度台上字第6105號判決亦同是
      認），而銀行法第125 條之2 第1 項所稱之「致生損害於
      銀行之財產或其他利益者」，包括財產及其他利益在內，
      而其他利益則包括商業信譽在內，是此部分自難排除在外
      ，是被告前揭違背職務之行為，乃致生損害於陽信銀行之
      財產及其他利益，亦堪以認定。
    (4)至銀行法第125 條之2 第1 項後段雖有「其犯罪所得達新
      臺幣一億元以上者，處7 年以上有期徒刑，得併科新臺幣
      二千五百萬元以上五億元以下罰金。」之加重規定，惟所
      謂「犯罪所得」，包括因犯罪直接取得之財物或財產上利
      益、因犯罪取得之報酬、前述變得之物或財產上利益等，
      且其計算之時點，應以犯罪行為終了時為結算時點。本件
      被告雖陸續以臨櫃提款、網路轉帳及ATM 轉帳之方式，盜
      領巫彩等人之存款高達176,537,144 元，再盜領巫彩
      等人之定期存款達708,685 元，然於上開期間內，亦陸續
      匯回125,041,622 元，故至犯罪行為終了時其犯罪所得為
      52,204,207元，尚未達該條後段之「犯罪所得達新臺幣一
      億元以上」之加重規定，自應以該條前段之規定論處。
  (二)查被告為陽信銀行之理財專員（受雇人），嗣接受陽信銀行
    及告訴人巫彩之委任，負責處理巫彩等人之投資理財事
    宜，其利用業務上之機會，偽造屬於私文書之「存款相關業
    務申請暨約定書」或「IC晶片金融卡換領申請書」，據以向
    不知情之銀行行員行使，使上開人員陷於錯誤，因而交付上
    開帳戶之金融卡一張予被告張淑鑾，核被告就如事實欄二(一)
    （即附表二編號1 至7 ）所為，係犯銀行法第125 條之2第1
    項銀行職員違背職務罪、刑法第216 條、第210 條之行使偽
    造私文書罪及同法第33 9條第1 項之詐欺取財罪。被告盜用
    巫彩、黃富美、莊美玉、林阿美、莊文蓮、葉美玲等人印
    文及偽造上開等人署押之行為，為偽造私文書之部分行為，
    又偽造私文書之低度行為，復為行使偽造私文書之高度行為
    所吸收，均不另論罪。被告所違反銀行法第125 條之2第1項
    銀行職員違背職務罪，雖同時合於刑法第342 條背信罪之要
    件，但依特別法優於普通法之法則（如前述），應依銀行法
    第125 條之2 第1 項規定處斷。又被告就如事實欄二(一)所述
    之各次行使偽造私文書、詐欺取財、銀行職員違背職務等犯
    行（即如附表二各編號所示），係以一行為觸犯數罪名，為
    想像競合犯，應依刑法第55條規定，從一重之銀行職員違背
    職務罪論處。
  (三)又被告未經巫彩等人之同意，偽造屬於私文書之「個人網
    路銀行服務申請變更約定書」，據以向不知情之銀行行員行
    使，使上開人員陷於錯誤，誤以為係本人申請個人網路銀行
    服務，因而交付上開網路帳戶之密碼一張並開通上開網路銀
    行服務予被告張淑鑾，核被告就如事實欄二(二)（即附表一編
    號1 至6 ）所為，係犯銀行法第125 條之2 第1 項銀行職員
    違背職務罪、刑法第216 條、第210 條之行使偽造私文書罪
    及同法第339 條第2 項之詐欺得利罪。被告盜用巫彩、林
    月燕、潘芳鈺等人印文及偽造上開等人署押之行為，為偽造
    私文書之部分行為，又偽造私文書之低度行為，復為行使偽
    造私文書之高度行為所吸收，均不另論罪。被告所違反銀行
    法第125 條之2 第1 項銀行職員違背職務罪，雖同時合於刑
    法第342 條背信罪之要件，但依特別法優於普通法之法則（
    如前述），應依銀行法第125 條之2 第1 項規定處斷。又被
    告就如事實欄二(二)所述之各次行使偽造私文書、詐欺得利、
    銀行職員違背職務等犯行（即如附表一編號1 至6 所示），
    係以一行為觸犯數罪名，為想像競合犯，應依刑法第55條規
    定，從一重之銀行職員違背職務罪論處。
  (四)被告未經黃富美同意，偽造屬於私文書之「開戶資料表」、
    「特定證券同意書」，據以向不知情之銀行行員行使，使上
    開人員陷於錯誤，誤以為係本人申請開立帳戶並申請個人網
    路銀行服務，因而交付上開帳戶存摺、密碼各一張並開通上
    開網路銀行服務予被告張淑鑾，核被告就如事實欄二(三)後段
    所為，係犯銀行法第125 條之2 第1 項銀行職員違背職務罪
    、刑法第216 條、第210 條之行使偽造私文書罪及同法第33
    9 條第1 項、第2 項之詐欺取財、詐欺得利罪。被告盜用黃
    富美之印文及偽造黃富美署押之行為，為偽造私文書之部分
    行為，又偽造私文書之低度行為，復為行使偽造私文書之高
    度行為所吸收，均不另論罪。被告所違反銀行法第125 條之
    2 第1 項銀行職員違背職務罪，雖同時合於刑法第342 條背
    信罪之要件，但依特別法優於普通法之法則（如前述），應
    依銀行法第125 條之2 第1 項規定處斷。又被告就如事實欄
    二(三)後段所述之行使偽造私文書、詐欺得利、詐欺取財、銀
    行職員違背職務等犯行，係以一行為觸犯數罪名，為想像競
    合犯，應依刑法第55條規定，從一重之銀行職員違背職務罪
    論處。公訴人雖認此部分之犯行係為侵占罪，惟上開被告開
    立帳戶之行為，並未經黃富美之同意，業據證人黃富美於本
    院審理時證述在卷，是被告並非變異合法之持有為所有之行
    為，應與侵占罪之構成要件未合，惟本院認此部分與銀行職
    員違背職務罪為基本事實同一，本院自應予審理，並變更其
    起訴法條（參見最高法院87年度台非字第407 號、86年度台
    上字第1017號判決意旨，蓋銀行職員違背職務罪係背信罪、
    侵占罪之特別規定，已如前述）。
  (五)被告雖經張靜純同意於陽信銀行員林分行開立帳戶，惟於開
    立帳戶後並未告知張靜純，即擅自將因業務關係持有之上開
    帳戶存摺及印鑑章侵占入己，將該帳戶作為自己操作股票之
    人頭帳戶使用，核被告事實欄二(五)所為，係犯銀行法第125
    條之2 第1 項銀行職員違背職務罪及刑法第336 條第2 項之
    業務侵占罪。又被告上開銀行職員違背職務及業務侵占等犯
    行，係以一行為觸犯數罪名，為想像競合犯，應依刑法第55
    條規定，從一重之銀行職員違背職務罪論處。公訴人雖認此
    部分之犯行係犯侵占罪，惟張靜純係因被告張淑鑾任職於陽
    信銀行員林分行擔任理財專員之故，而交付被告印鑑章並委
    託被告於其所任職之該銀行開戶，故為客戶開立帳戶應為理
    財專員業務上內容之一，且代客戶取得該帳戶之存摺後持有
    客戶帳戶之存摺、印鑑章亦屬理財專員從屬之業務內容，是
    被告變異該合法之持有為所有之行為，係利用業務上之機會
    而為之，核其所為，應係犯業務上之侵占罪，惟本院認此部
    分與公訴人起訴之侵占罪基本事實同一，本院應予審理，並
    變更其起訴法條。
  (六)被告明知未經巫彩等人之同意，盜蓋巫彩等人之印鑑章
    於屬於私文書之「取款憑條」上，並持以向不知情之銀行行
    員行使之，使該等人員誤認係巫彩  等人本人櫃臺領現，因
    而如數交付現金，故核被告就事實欄二(六)（即附表三編號
    1 至56、編號295 ）所為，係犯銀行法第125 條之2 第1 項
    銀行職員違背職務罪、刑法第216 條、第210 條之行使偽造
    私文書罪及同法第339 條第1 項之詐欺取財罪。被告盜用巫
    彩等人印文及偽簽巫彩等人署押之行為，為偽造私文書
    之部分行為，又偽造私文書之低度行為，復為行使偽造私文
    書之高度行為所吸收，均不另論罪。被告所違反銀行法第12
    5 條之2 第1 項銀行職員違背職務罪，雖同時合於刑法第34
    2 條背信罪之要件，但依特別法優於普通法之法則（如前述
    ），應依銀行法第125 條之2 第1 項規定處斷。又被告就如
    事實欄二(六)所述之各次行使偽造私文書、詐欺取財、銀行
    職員違背職務等犯行（即如附表三編號1 至56、編號295 所
    示），係以一行為觸犯數罪名，為想像競合犯，應依刑法第
    55條規定，從一重之銀行職員違背職務罪論處。
  (七)被告明知未經巫彩等人之同意，以電腦設備連入陽信銀行
    網路銀行系統，或致ATM 自動提款機前，以輸入正確之密碼
    之方式，以網路轉帳或ATM 提款之方式，盜領巫彩等人之
    存款，將其轉入被告所持有使用之人頭帳戶內，核被告就事
    實欄二(六)（即附表三編號57至554 ，編號295 除外）所為
    ，均係犯銀行法第125 條之2 第1 項銀行職員違背職務罪及
    刑法第339 條之2 第2 項之利用自動付款設備取得利益罪。
    檢察官於起訴書雖認書附表三編號57至396 之行為，均係犯
    刑法第339 條之3 第1 項之違法製作財產權之得喪、變更紀
    錄罪，及附表三編號397 至554 之行為，均係犯同法第339
    條之2 第1 項之違法由自動付款設備取得他人之物罪，惟刑
    法第339 條之3 第1 項之以不正方法將虛偽資料輸入電腦，
    製作財產權之得喪紀錄，而不法取得財產罪，係以行為人將
    不實資料或不正指令輸入電腦，製作關乎財產權得喪紀錄，
    為其構成要件（最高法院92年台上字第3703號刑事判決參照
    ），所謂輸入虛偽資料或不正指令係指將不實事項透過電腦
    接收之方法存入記憶體或以非正常之程式驅動電腦系統之運
    作，而製作財產權之得喪變更紀錄係指就電腦系統中所寄存
    而有關財產上增減進出之電磁資料加以變更重新製作行為而
    言，本件被告雖以不正方法（即未經巫彩等人同意而登入
    、使用其等之網路銀行帳戶）進行轉帳動作，因之取得款項
    ，然其輸入者係正確之帳號及密碼，其輸入之密碼數字旨在
    使電腦辨識其與原先所設定者是否相符，以判定其是否確係
    有權使用該提款卡之人，而接受其後續之指令，該密碼並未
    在電腦磁碟上儲存，亦非對已有之程式或資訊、資料予以變
    更（竄改或塗去），而僅具有辨識之作用，其後輸入轉帳金
    額、帳號等，係一種付款操作之指令，即命軟體程式依此就
    其所控制之自動付款系統為一定之處理，既非輸入虛偽之資
    料，亦非變更原先儲存之紀錄，其目的僅在於盜領款項後轉
    存至其他帳戶，並未輸入不實資料或製作任何關乎財產權得
    喪變更紀錄之故意，而銀行於客戶提、存款或轉帳時，製作
    交易明細，明確記載提存款、轉帳數額，係金融業者對於自
    己業務管理，所為之紀錄，並非客戶使銀行製作，因之被告
    利用網路銀行將款項由巫彩等人帳戶轉帳至被告所持有使
    用之人頭帳戶，陽信銀行據以製作被害人巫彩提款轉帳紀
    錄，係陽信銀行本於承辦存提款、轉帳業務自行所為，被告
    並無製作任何財產權之得喪、變更紀錄之行為及主觀故意，
    從而本件被告利用網路銀行轉帳功能盜領款項，與刑法第33
    9 條之3 之罪，以製作財產權之得喪紀錄之構成要件不符，
    又被告無論以網路銀行或ATM 轉帳方式，均非取得現金等有
    體物品，而係將盜領之金額轉帳進入其所持有之人頭帳戶內
    ，故其上開所犯均係刑法第339 條之2 第2 項之利用自動付
    款設備取得利益罪，是公訴人認應依同法第339 條之3 第1
    項之罪及同法第339 條之2 第1 項之罪處斷，即有誤會，惟
    起訴之基本社會事實相同，應由本院依法變更起訴法條。另
    被告就如事實欄二(六)所述之多次利用自動付款設備取得利
    益、違背銀行職員職務等犯行，係以一行為觸犯二罪名，為
    想像競合犯，應依刑法第55條規定，從一重之銀行職員違背
    職務罪論處。
  (八)至被告於附表五所示之時間，未經巫彩及黃富美之同意，
    冒用其等之名義，偽造「存款戶辦理掛失補領更換申請書」
    之私文書，據以向不知情之陽信銀行承辦人員行使，使其等
    陷於錯誤，因而核發定期存單予被告，被告復據以解約，盜
    領如附表五所示之巫彩等人之定期存款，故核被告於事實
    欄二(七)（即附表五編號1 至3 ）所為，均係犯銀行法第125
    條之2 第1 項銀行職員違背職務罪、刑法第216 條、第210
    條之行使偽造私文書罪及同法第339 條第1 項之詐欺取財罪
    。被告盜用巫彩等人印文及偽簽巫彩等人署押之行為，
    為偽造私文書之部分行為，又偽造私文書之低度行為，復為
    行使偽造私文書之高度行為所吸收，均不另論罪。被告所違
    反銀行法第125 條之2 第1 項銀行職員違背職務罪，雖同時
    合於刑法第342 條背信罪之要件，但依特別法優於普通法之
    法則（如前述），應依銀行法第125 條之2 第1 項規定處斷
    。又被告就如事實欄二(七)所述之各次行使偽造私文書、詐欺
    取財、銀行職員違背職務等犯行（即如附表五編號1 至3 所
    示），係以一行為觸犯數罪名，為想像競合犯，應依刑法第
    55條規定，從一重之銀行職員違背職務罪論處。
  (九)次按刑事法若干犯罪行為態樣，本質上原具有反覆、延續實
    行之特徵，立法時既予特別歸類，定為犯罪構成要件之行為
    要素，則行為人基於單一之犯意與決意，在密切接近之一定
    時、地持續實行之複次行為，倘依社會通念，於客觀上認為
    符合一個反覆、延續性之行為觀念者，於刑法評價上，即應
    僅成立一罪。學理上所稱「集合犯」之職業性、營業性或收
    集性等具有重複特質之犯罪均屬之，例如經營、從事業務、
    收集、販賣、製造、散布等行為概念者是，有最高法院95年
    度台上字第1079號判決意旨可資參照。而本件被告從90年9
    月15日起任職於陽信銀行，並於93年1 月2 日起擔任陽信銀
    行員林分行之理財專員，並因宗教因素結識巫彩等人，並
    使巫彩等人成為陽信銀行之客戶，遂從90年12月間起陸續
    協助巫彩等人辦理存提款及投資理財商品買賣等事宜，後
    因己心生貪念，欲利用巫彩等人帳戶內之資金作為其投資
    股票所用，方利用巫彩等人對之信任，利用同一業務上（
    銀行職員身分）取得巫彩等人之印章，取得巫彩等人帳
    戶之金融卡或為其申請網路銀行帳戶，以作為人頭帳戶使用
    ，並以櫃臺領現、網路轉帳及ATM 轉帳之方式長時間盜領帳
    戶內款項，用以填補其資金缺口，且從附表一至五所示之被
    告犯行次數之頻繁、金額之大，其顯有反覆以同一手段（方
    法）盜領巫彩等人之存款來支應其資金缺口之故意，是以
    被告上開行為本身顯然具有反覆性及延續性之特徵，縱然被
    告整體犯行之時間長達七年、方法有多種（冒名辦理個人網
    路銀行、金融卡，及以臨櫃、網路轉帳或ATM 轉帳方式盜領
    存款，暨盜領定期存款），惟上開犯行均係基於填補己身資
    金缺口之不法所有意圖則屬同一，如將其持續多次行為評價
    為數罪，顯與禁止刑罰過度評價原則相悖。是被告基於職務
    性，反覆實施事實欄二(一)、二(二)、二(三)後段、二(五)、二(六)、
    二(七)所涉行為，應予評價為集合犯，而論以銀行法第125 條
    之2 第1 項銀行職員違背職務罪之包括一罪。
  (十)公訴人雖未就事實欄二(一)、二(二)、二(三)後段、二(五)、二(六)、
    二(七)所涉之銀行法第125 條之2 第1 項銀行職員違背職務罪
    ，及事實欄二(一)所涉之刑法第339 條第1 項之詐欺取財罪（
    以冒用本人名義之方式詐得金融卡一張），事實欄二(二)所涉
    之刑法第339 條第2 項之詐欺得利罪（以冒用本人名義之方
    式詐得個人網路銀行服務），事實欄二(三)後段所示之刑法第
    339 條第1 項、第2 項之詐欺取財罪及詐欺得利罪（以冒用
    本人名義之方式詐得存摺及個人網路銀行服務），事實欄二
    (六)所示之刑法第216 、210 條之行使偽造私文書罪等提起
    公訴，然檢察官就犯罪事實一部起訴者，其效力及於全部，
    本件被告所涉事實欄二(一)部分之銀行法第125 條之2 第1 項
    銀行職員違背職務罪及刑法第339 條第1 項之詐欺取財罪，
    所涉事實欄二(二)部分之銀行法第125 條之2 第1 項銀行職員
    違背職務罪及刑法第339 條第2 項之詐欺得利罪，所涉事實
    欄二(三)後段所示之銀行法第125 條之2 第1 項銀行職員違背
    職務罪及刑法第339 條第1 項、第2 項之詐欺取財罪及詐欺
    得利罪，所涉事實欄二(五)所示之銀行法第125 條之2 第1 項
    銀行職員違背職務罪，所涉事實欄二(六)所示之銀行法第12
    5 條之2 第1 項銀行職員違背職務罪及刑法第216 、210 條
    之行使偽造私文書罪，所涉事實欄二(六)及二(七)所涉之銀行
    法第125 條之2 第1 項銀行職員違背職務罪，與檢察官起訴
    之部分，有想像競合犯之裁判上一罪關係，已如前述，本院
    自應就屬於裁判上一罪之上開部分一併加以審判。
  (十一)爰審酌被告並無前科，素行甚佳，有臺灣高等法院被告前案
    紀錄表在卷可憑，然身為銀行之理財專員，不思踐行其職務
    上之忠實告知義務，竟利用職務之便，未廉潔自持，多次盜
    用客戶之印章並偽造其等之簽名，偽造之不實私文書，以取
    得客戶之帳戶做為人頭帳戶使用，並偽造取款憑條等、登入
    客戶網路帳戶或利用ATM 提款機進行轉帳，以不正方法盜領
    客戶存款，雖為避免客戶發現，因而陸續於附表四所示之時
    間匯回部分金額，惟仍造成告訴人等高達5 千多萬元之損失
    ，除造成告訴人等人之財產上損失外，亦造成陽信銀行無法
    彌補之商譽及財產上重大損失，已然影響金融秩序安定甚鉅
    ，犯罪所生之危害程度甚鉅，惟考量被告係因一時心生貪念
    而誤蹈法網，且於本案案發之初，迭於警詢、偵訊及本院審
    理時，皆對於前開事實予以坦承，惟僅賠償告訴人等約20萬
    元之損失，業據告訴人巫彩陳明在卷，難見被告確實積極
    彌補告訴人損失之態度，及其犯罪動機、目的、方法、手段
    等一切情狀，量處如主文所示之刑。
  (十二)又按銀行法第125 條之2 於93年2 月4 日修正為現行條文，
    修正前該條規定：「銀行負責人或職員，意圖為自己或第三
    人不法之利益，或損害銀行之利益，而為違背其職務之行為
    ，致生損害於銀行之財產或其他利益者，處3 年以上10年以
    下有期徒刑，得併科新臺幣一億元以下罰金。」，修正後之
    現行銀行法該條則規定：「銀行負責人或職員，意圖為自己
    或第三人不法之利益，或損害銀行之利益，而為違背其職務
    之行為，致生損害於銀行之財產或其他利益者，處3 年以上
    10年以下有期徒刑，得併科新臺幣一千萬元以上二億元以下
    罰金。」；另被告行為後，刑法業於94年2 月2 日修正公布
    ，95年7 月1 日起施行，就罪刑有關之共犯、想像競合犯、
    牽連犯、連續犯、結合犯，以及累犯加重等均有所修正。惟
    被告之犯罪時間為90年12月10日起（附表二編號3 ）至97
    年12月8 日止（附表三編號554 ），其行為跨連銀行法修正
    （即93年2 月4 日）及刑法修正公布施行日（即95年7 月1
    日）前後，因其行為已評價為集合犯之實質上一罪，自應以
    最後行為時之法律處斷，即直接適用修正後之法律，而無新
    舊法比較適用之問題，且本件被告亦不符合中華民國九十六
    年罪犯減刑條例之減刑規定，均應併說明。
三、沒收部分
  (一)按刑法第219 條規定：偽造之印文或署押，不問屬於犯人與
    否，沒收之。係採義務沒收主義，凡偽造之印文或署押，不
    論是否屬於犯人所有，亦不論有無搜獲扣案，苟不能證明其
    已滅失，均應依法宣告沒收，此有最高法院94年度台上字第
    3518號判決意旨可資參照。查附表一編號1 至7 、附表二編
    號1 至3 、編號5 至7 及附表五編號1 至3 「沒收之署押」
    欄所示之署押，皆為被告所偽造，不問是否屬於被告與否，
    均應依刑法第219 條之規定宣告沒收。另附表二編號4 所示
    之署押，因上開偽造之文書業已滅失，有上開附表編號證據
    欄所示之陽信商業銀行員林分行函文在卷可稽，揆諸前揭說
    明，不另宣告沒收。
  (二)末查被告所偽造如附表一、二、三（編號1 至56、編號295
    ）、附表五所示之「巫彩」等人之印文，均係出於盜用，
    並非屬偽造之印文，自無庸依刑法第219 條規定宣告沒收；
    又被告偽造之如附表一編號1 至6 所示之「個人網路銀行服
    務申請變更約定書」及編號7 所示之「客戶資料表」、「特
    定證券同意書」、附表二編號1 、2 、4 、8 所示之「存款
    相關業務申請暨約定書」及編號6 所示之「金融卡申請暨約
    定書」及編號7 所示之「IC晶片金融卡換領申請書」、附表
    三編號1 至56、編號295 所示之「取款憑條」、附表五編號
    1 至3 所示之「存款戶辦理掛失補領更換申請書」等偽造之
    私文書，業因被告行使交付予銀行，而非屬其所有之物，爰
    不為沒收之諭知。
肆、爰不另為無罪之諭知部分
一、公訴意旨略以：被告張淑鑾未經黃富美之同意，於84年12月
    13日，至陽信銀行員林分行，冒用黃富美之名義申請帳號00
    000-000000-0帳戶之金融卡後，而侵占入己供其使用（即起
    訴書附表二編號3 ），因認被告涉犯刑法第210 、216 條行
    使偽造私文書罪及同法第335條之侵占罪等語。
二、按犯罪事實應依證據認定之，無證據不得認定其犯罪事實；
    不能證明被告犯罪或其行為不罰者應諭知無罪之判決，此有
    刑事訴訟法第154 條第2 項及同法第301 條第1 項分別定有
    明文。又刑事訴訟法第156 條第2 項規定：被告或共犯之自
    白，不得作為有罪判決之唯一證據，仍應調查其他必要之證
    據，以察其是否與事實相符。其立法旨意乃在防範被告或共
    犯自白之虛擬致與真實不符，故對自白在證據上之價值加以
    限制，明定須藉補強證據以擔保其真實性。而所謂補強證據
    ，係指除該自白本身之外，其他足以證明該自白之犯罪事實
    確具有相當程度真實性之證據而言，雖所補強者，非以事實
    之全部為必要，但亦須因補強證據之質量，與自白之相互利
    用，足使犯罪事實獲得確信者，始足當之，亦有最高法院96
    年度台上字第1041號判決意旨可資參照。
三、經查，上開犯罪事實，雖據被告張淑鑾迭於偵訊及本院準備
    程序、審理時均自白不諱，惟被告張淑鑾任職於陽信銀行之
    時間係自90年9 月15日起至98年1 月20日，而任職理財專員
    之期間為93年1 月2 日起至98年1 月20日，有卷附之陽信銀
    行員林分行100 年1 月17日陽信員林字第1000011 號函文在
    卷可稽，是公訴人所指上開犯行期間（84年12月13日），被
    告張淑鑾尚未任職於陽信銀行員林分行，且上開帳戶之「金
    融卡申請書」，亦因歷時久遠而無法取得，有該行99年4 月
    6 日陽信員林字第990010號函文附卷可考（見99年度他字第
    107 號卷一第89頁），況依據證人黃富美於本院中之證述，
    亦無法證明上開帳戶之金融卡申請書確實為被告所填寫，既
    上述證據均無法作為被告張淑鑾自白之補強證據，揆諸前揭
    說明，不能證明被告張淑鑾此部分之犯行，依法應諭知無罪
    之判決，惟公訴人所指前揭犯行，與本件論罪科刑部分，有
    集合犯之包括一罪關係，已如前述，爰不另為無罪之諭知。
據上論斷，應依刑事訴訟法第299 條第1 項前段、第300 條，銀
行法第125 條之2 第1 項，刑法第11條前段、第219 條、第216
條、第210 條、第336 條第2 項、第339 條第1 項、第339 條第
2項 、第339 條之2 第2 項、第55條，刑法施行法第1 條之1 ，
判決如主文。
本案經檢察官楊聰輝到庭執行職務。
中    華    民    國   100    年    2     月    23    日
                    刑事第九庭    審判長法官  蕭文學
                                  法      官  紀佳良
                                  法      官  黃齡玉
以上正本證明與原本無異。
如不服本判決應於收受判決後10日內向本院提出上訴書狀，並應
敘述具體理由；其未敘述上訴理由者，應於上訴期間屆滿後20日
內向本院補提理由書（均須按他造當事人之人數附繕本）「切勿
逕送上級法院」。
告訴人或被害人對於判決如有不服具備理由請求檢察官上訴者，
其上訴期間之計算係以檢察官收受判決正本之日期為準。
中    華    民    國   100    年    2     月    23    日
                                      書記官  李噯靜
附錄本案論罪科刑法條全文：
中華民國刑法第336條
（公務公益侵占罪、業務侵占罪）
對於公務上或因公益所持有之物，犯前條第 1 項之罪者，處 1
年以上 7 年以下有期徒刑，得併科 5 千元以下罰金。
對於業務上所持有之物，犯前條第 1 項之罪者，處 6 月以上
5 年以下有期徒刑，得併科 3 千元以下罰金。
前二項之未遂犯罰之。
中華民國刑法第339條
（普通詐欺罪）
意圖為自己或第三人不法之所有，以詐術使人將本人或第三人之
物交付者，處 5 年以下有期徒刑、拘役或科或併科 1 千元以下
罰金。
以前項方法得財產上不法之利益或使第三人得之者，亦同。
前二項之未遂犯罰之。